臺灣高雄地方法院民事裁定　　　　　 100年度消債抗字第60號
抗　告　人　林邱秀雲
上列當事人因消費者債務清理事件聲請更生，不服本院民國100
年5 月3 日100 年度消債更字第66號駁回裁定提起抗告，本院裁
定如下：
    主  文
抗告駁回。
抗告程序費用新臺幣壹仟元由抗告人負擔。
    理  由
一、抗告意旨略以：坐落高雄市林園區○○○段1504之2 地號土
    地暨其上房屋係抗告人賴以居住使用，原裁定竟認定抗告人
    應先變賣該房地用以償債，實與消費者債務清理條例之立法
    意旨有悖。又依原裁定認定抗告人每月約餘有新台幣（以下
    同）8736元可資清償債務，但債權銀行既不可能同意不予計
    息，而上述金額於清償每月所生利息後僅餘794 元若用以清
    償債務本金則需時50年，故原審裁定據以認定抗告人於52個
    月內即可清償全部債務云云，顯有未恰。是本件抗告人確有
    無力清償債務之情事，為此爰依法提起抗告，請求廢棄原裁
    定，准允抗告人更生之聲請等語。
二、按債務人不能清償債務或有不能清償之虞，且無擔保或無優
    先權之債務總額未逾1200萬元者，於法院裁定開始清算程序
    或宣告破產前，得向法院聲請更生，消費者債務清理條例（
    以下稱本條例）第3 條、第42條第1 項分別定有明文。又依
    同條例第8 條規定，聲請更生或清算不合程式或不備其他要
    件者，法院應以裁定駁回之，但其情形可以補正者，法院應
    定期間先命補正。經查：
  (一)抗告人主張前依本條例規定與債權人台新銀行進行協商，因
    其未能接受還款方案以致協商不成立等情，已據其提出債權
    人清冊及前置協商不成立通知書各1 份（參見原審卷第10至
    13頁）為憑，足認抗告人業依本條例第151 條第1 項規定進
    行協商程序而不成立，遂符合聲請更生之法定程序要件，故
    本件所應審究者厥為抗告人是否有不能清償債務或不能清償
    之虞之情形，合先敘明。
  (二)本件茲據抗告人自承其目前以經營元豪湯包餐車為業，每月
    收入約為3 萬5000元等語。本院審諸上述金額已高於我國每
    月最低工資數額，又本件既無相關事證可資推認抗告人實際
    所得數額為何，乃認應採信其每月收入約3 萬5000元為當，
    合先敘明。
  (三)按本條例立法目的係為使不幸陷入經濟困境之人得以清理債
    務、重建生活，並在清理債務過程中能適度保有符合人性尊
    嚴之最低基本生活所需，而非維持債務人過去慣常之寬裕生
    活型態，否則債務人一方面既因原本生活模式以致負有龐大
    債務而無力清償，他方面若仍容許其繼續延續既有生活標準
    ，非僅有悖於本條例意旨，更係將債務人因個人浪費或財務
    管理失控之風險不當轉嫁予金融機構負擔，顯非公允。故為
    妥適調整債務人與債權人及其他利害關係人間之權利義務關
    係，保障債權人獲得公平受償，並謀求消費者經濟生活之重
    建復甦機會，法院針對債務人所主張各項生活費用支出，即
    非可逕以債務人所任意主張之基本生活費用數額而斷，而應
    改以酌採政府所定最低生活費用作為裁量標準，方屬允恰。
    準此，本院參諸抗告人居住於高雄市林園區，遂應以內政部
    公告100 年度高雄市低收入戶最低生活費用每人每月為1 萬
    33元作為認定其生活費用之標準。
  (四)按直系血親相互間、夫妻之一方與他方父母同居者、兄弟姐
    妹相互間、家長家屬相互間互負扶養之義務，此為民法第11
    14條第1 至4 款所明定。又負扶養義務人有數人，而其親等
    同一時，應各依其經濟能力分擔義務；受扶養權利者，以不
    能維持生活而無謀生能力者為限；前項無謀生能力之限制，
    於直系血親尊親屬不適用之。因負擔扶養義務而不能維持自
    己生活者，免除其義務，但受扶養權利者為直系血親尊親屬
    或配偶時，減輕其義務，同法第1115條第3 項、第1117條第
    1 項、第2 項及第1118條亦有明文。查抗告人之配偶林吉田
    、未成年女兒林靖惇（81年12月間生）及婆婆林吳金枝名下
    並無財產且無收入，俱有接受他人扶養之必要一節，業有所
    得資料清單及財產歸屬資料在卷可稽（參見原審卷第65至66
    、71至72頁、97至99頁）。惟其中林吳金枝部分則有其他扶
    養義務人即林吉田之其他兄弟姊妹邱進來、邱秀月及邱秀敏
    等3 人可資負擔扶養義務，故抗告人就此部分主張仍須扶養
    林吳金枝云云，即屬無據。至林吉田部分尚有抗告人之其他
    已成年子女林銘輝、林思妤2 人可資分擔扶養義務，有卷附
    繼承系統表1 份為證（參見原審卷第102 頁），據此計算抗
    告人每月應負擔扶養費用（均以上述最低生活費用計算）各
    為林吉田3344元（1 萬33元÷3 人＝3344元）及林靖惇1 萬
    33元，合計為1 萬3377元。
  (五)綜上所述，抗告人每月原須支出個人生活費用及扶養費用合
    計2 萬3410元（1 萬33元＋1 萬3377元＝2 萬3410元），惟
    觀乎其僅主張渠等每月所需生活費用以1 萬9100元（尚不包
    括房貸支出，參見原審卷第7 頁）即為已足，遂應以此部分
    主張數額為據。是依抗告人每月收入3 萬5000元，扣除上述
    必要生活支出及扶養費用1 萬9100元後，尚餘1 萬5900元（
    3 萬5000元－1 萬9100元＝1 萬5900元）可資運用。又抗告
    人名下有坐落高雄市林園區○○○段1504之2 地號土地暨其
    上門牌號碼高雄市林園區廣應村頂溝119 巷40弄19號之房
    屋各1 筆，且依其自承該不動產現值約為180 萬元，扣除貸
    款本金127 萬9674元後（參見原審卷第1 、129 頁），實際
    交易價值仍餘有52萬326 元，顯見依抗告人財產狀況當足以
    清償其他大多數無擔保債務。再本院茲依職權針對抗告人所
    積欠各該金融機構之債務本金與適用利率為何一節函詢如附
    表所示債權人，業據各該債權銀行函覆如該附表所示內容，
    據此推算抗告人每月負擔利息金額約為1 萬5845元，猶未逾
    上述每月可得運用之剩餘收入數額，足見其所積欠債務數額
    將不至於因繼續衍生利息而漸次增加。另參以抗告人為52年
    4 月19日出生，現為48歲，依我國平均勞動年齡（65歲）計
    算仍有相當時間足資償債，復佐以抗告人之未成年子女林靖
    惇即將年滿20歲，屆時除無再繼續接受抗告人扶養之必要外
    ，更得適度分擔扶養抗告人配偶之義務（3344元－《1 萬33
    元÷4 人》＝836 元），且抗告人亦將因減輕此部分扶養義
    務（1 萬33元）而得每月提高個人償債能力約1 萬869 元（
    836 元＋1 萬33元＝1 萬869 元）用以清償原本積欠之無擔
    保債務。茲以抗告人現時所積欠無擔保債務約133 萬6455元
    （依原審卷附債權人清冊所載債權總額扣除有擔保債權數額
    ）計算，則抗告人約以123 個月（10年又3 月）即可清償全
    數債務（133 萬6455元÷每月1 萬869 元≒123 月），顯見
    其尚非無法全數清償所欠債務。又縱令其間或有部分債權人
    恐將以無法全額受償為由，逕就抗告人前開不動產聲請強制
    執行，惟因該不動產實際交易價值扣除其上有擔保債務後，
    仍餘有52萬326 元足資清償其他無擔保債務，已如前述，故
    此一情況勢將同時減少抗告人原有無擔保債務，進而降低其
    每月應清償利息之數額，客觀上對抗告人而言並無不利。況
    本件實因抗告人長期以來未能適時依約履行清償義務，以致
    原有債務數額隨諸加計利息而日趨龐大，故其理應盡其所能
    償還債務，始符交易公平原則，倘若得不問基本償債能力高
    低，僅以債務數額過鉅無力負擔為由而逕向法院聲請更生，
    無異於將個人財務管理失控風險轉嫁予債權銀行與社會大眾
    負擔，亦有失事理之平。職是，本件抗告人既非全然無法適
    度清償既有債務，自難認其有何不能清償債務或不能清償之
    虞之情形。
三、綜上所述，抗告人現時既無不能清償債務或有不能清償之虞
    之情事，應屬聲請更生之要件不備且屬無從補正，原裁定詳
    核卷附諸般事證，據此駁回抗告人更生之聲請，於法並無違
    誤，抗告意旨猶執前詞據以指摘原裁定不當，為無理由，應
    予駁回。
四、據上論結，本件抗告為無理由，依消費者債務清理條例第15
    條，民事訴訟法第495 條之1 第1 項、第449 條第1項 、第
    95條、第78條，裁定如主文。
中    華    民    國    100   年    6     月    23    日
                  民事第六庭  審判長法官  楊國祥
                                    法官  李怡諄
                                    法官  陳明呈
上為正本係照原本作成。
對本裁定除有涉及法律見解且具有原則上之重要性者外，不得再
抗告。如提再抗告，應於裁定送達後十日內，以書狀向本院提出
再抗告，並繳納再抗告費新台幣1000元。
中    華    民    國   100     年    6     月    23   日
                                   書記官  黃靖媛
附表（單位：新台幣）：
┌──┬──────────┬───────┬────┬───────┐
│編號│債權人              │債務本金      │適用利率│每月應付利息  │
├──┼──────────┼───────┼────┼───────┤
│  │台新銀行            │16萬9651元    │2.41%   │341元         │
│    │                    ├───────┼────┼───────┤
│    │                    │109萬8578元   │1.337%  │1224元        │
├──┼──────────┼───────┼────┼───────┤
│  │遠東銀行            │5 萬1823元    │19.71%  │851元         │
├──┼──────────┼───────┼────┼───────┤
│  │大眾銀行            │6萬7593元     │19.71%  │1110元        │
├──┼──────────┼───────┼────┼───────┤
│  │玉山銀行            │8萬6984元     │19.71%  │1429元        │
├──┼──────────┼───────┼────┼───────┤
│  │中國信託銀行        │6萬3157元     │20%     │1053元        │
│    │                    ├───────┼────┼───────┤
│    │                    │5萬3739元     │18.25%  │817元         │
│    │                    ├───────┼────┼───────┤
│    │                    │7萬7872元     │14.25%  │925元         │
├──┼──────────┼───────┼────┼───────┤
│  │兆豐銀行            │7萬8304元     │19.71%  │1286元        │
├──┼──────────┼───────┼────┼───────┤
│  │萬榮行銷股份有限公司│24萬9851元    │20%     │4164元        │
├──┼──────────┼───────┼────┼───────┤
│  │新光行銷股份有限公司│11萬5356元    │19.71%  │1895元        │
├──┼──────────┼───────┼────┼───────┤
│  │匯誠第二資產管理股份│4萬5665元     │19.71%  │750元         │
│    │有限公司            │              │        │              │
└──┴──────────┴───────┴────┴───────┘